【裁判字號】    98,簡抗,6
【裁判日期】    980311
【裁判案由】    清償債務
【裁判全文】
臺灣板橋地方法院民事裁定               98年度簡抗字第6號
抗  告  人  甲○○
相  對  人  台新國際商業銀行股份有限公司
法定代理人  蔡孟峰
上列當事人間請求清償債務事件，抗告人對於本院板橋簡易庭民
國98年1 月14日所為裁定（98年度板簡字第146 號），提起抗告
，本院合議庭裁定如下：
    主  文
原裁定撤銷。
    理  由
一、本件抗告意旨略以：相對人係向本院聲請支付命令，經抗告
    人聲明異議，且抗告人係住居在臺北縣板橋市，令抗告人產
    生應訴上之不便，且抗告人並不知有合意管轄之事，爰提起
    本件抗告，請求撤銷原裁定，應由本院管轄等語。
二、按當事人得以合意定第一審管轄法院，民事訴訟法第24條第
    1 項前段定有明文。而該條之合意管轄，如當事人之一造為
    法人或商人，依其預定用於同類契約之條款而成立，按其情
    形顯失公平者，他造於為本案之言詞辯論前，得聲請移送於
    其管轄法院，同法第28條第2 項前段亦規定甚詳。考其立法
    意旨，在於當事人之一造為法人或商人時，通常佔有經濟上
    之強勢地位，如因契約涉訟而須赴被告之住、居所地應訴，
    無論在組織及人員編制上，均尚難稱有重大不便。如法人或
    商人以預定用於同類契約之債務履行地或合意管轄條款，與
    非法人或商人之他造訂立契約時，他造就此類條款表面上雖
    有締約與否之自由，實際上幾無磋商或變更之餘地。則一旦
    因該契約涉訟，他造即必須遠赴法人或商人以定型化契約所
    預定之法院應訴，在考量應訴之不便，且多所勞費等程式上
    不利益之情況下，經濟上弱勢者往往被迫放棄應訴之機會，
    如此不僅顯示公平，並某程度侵害經濟上弱勢者在憲法上所
    保障之訴訟權，於是特別明文排除合意管轄規定之適用。是
    以，定型化契約當事人因此爭執涉訟時，在不影響當事人程
    序利益及浪費訴訟資源之情況下，復無其他特別審判籍管轄
    法院之適用時，法院自應依民事訴訟法第1 條「以原就被」
    原則定管轄法院。
三、本件原審依兩造訂立之信用貸款契約書第23條約定，合意由
    臺灣臺北地方法院為管轄法院，爰裁定移送臺灣臺北地方法
    院管轄，固非無據。惟查，本件抗告人之住所地在本院轄區
    之臺北縣板橋市，且相對人係向本院聲請支付命令，經抗告
    人聲明異議後，相對人亦未聲請移轉管轄，且抗告人就本件
    之貸款繳納亦係在相對人板橋分行辦理，此有本院97年度促
    字第59266 號支付命令卷、98年度板簡字第146 號卷、放款
    利息收據、放款本利收據等資料在卷可稽。可見抗告人日常
    生活作息之地點既在臺北縣板橋巿，於發生本契約紛爭訴訟
    時，自以在本院轄區應訴最稱便利。在考量勞力、時間及費
    用等程式利益之情況下，相對人作為一法人，以事先擬定之
    契約書約定臺灣臺北地方法院為管轄法院，即屬顯失公平，
    為保護經濟上弱勢之抗告人，揆諸前揭規定及說明所示，本
    件即應排除合意管轄法院規定之適用。兩造間既無其他特別
    審判籍管轄法院規定之適用，依本法第1 條第1 項之規定，
    本院自屬管轄法院。是抗告人請求撤銷原裁定，難謂無理由
    ，原裁定應予撤銷，爰民事訴訟法第436 條之1 、第492 條
    裁定如主文所示，應由本院板橋簡易庭繼續適法辦理。
中    華    民    國    98    年    3     月    11    日
            民事第二庭  審判長法  官  蕭胤瑮
                              法  官  陳財旺
                              法  官  李行一
以上正本係照原本作成。
本件裁定不得再抗告。
中    華    民    國    98    年    3     月    11    日
                              書記官  蔡於衡


司法院資訊處製作；財團法人民間司法改革基金會備份。
